臺灣板橋地方法院民事裁定　　　　　　100年度事聲字第166號
聲　明　人
即　異議人　新生資產管理股份有限公司
法定代理人　陳清洋
相　對　人　何佳玲
上列當事人間聲請支付命令事件，聲明人即異議人對於本院司法
事務官於民國100年6月1日就本院90年度促字第34209號支付命令
事件所為駁回其支付命令異議之裁定，聲明異議，本院裁定如下
：
    主    文
聲明異議駁回。
    理    由
一、按「當事人對於司法事務官處理事件所為之終局處分，得於
    處分送達後十日之不變期間內，以書狀向司法事務官提出異
    議。」、「司法事務官認前項異議有理由時，應另為適當之
    處分；認異議為無理由者，應送請法院裁定之。」、「法院
    認第1項之異議為有理由時，應為適當之裁定；認異議為無
    理由者，應以裁定駁回之」；民事訴訟法第240條之4第1項
    至第3項分別定有明文。本件聲明人就本院民事庭於民國100
    年4月18日就90年度促字第34209號支付命令關於相對人部分
    ，所為撤銷確定證明書之處分提出異議後，經司法事務官於
    同年6月1日以90年度促字第34209號支付命令事件裁定駁回
    其異議之終局處分（依民事訴訟法第240條之2第1項、第515
    條規定以「裁定」名稱為之），聲明不服提起異議，是本院
    依法自應就本院司法事務官所為之裁定，審究聲明人之異議
    有無理由，合先敘明。
二、本件聲明異議意旨略以：
  (一)相對人於85年10月3 日及同年10月15日連同借款人何炎元及
    其餘連帶保證人詹寶英、何凡即何維揚及何詹森等五人，與
    聲明人之前手大眾銀行借款新臺幣2,000萬元，此有戶籍謄
    本、借據及授信約定書可稽。然借據中所記載地址為「新北
    市○○區○○街25號2樓」，係相對人父親何炎元、母親詹
    寶英及兄長何凡戶內，又依授信約定書第3條所載「立約人
    之住所如有變更，應即以書面通知貴行，如未為通知，貴行
    將有關文書於向本約定書所載立約人最後通知貴行之住所發
    出後，經通常之郵遞期間即視為到達。」及同約定書第8條
    「…有虛偽不實之處，依經貴行通知，即視為違約。」是以
    ，相對人於其所提出撤銷支付命令書狀所載第3點，雖主張
    已於88年1月20日將戶籍遷至臺北縣汐止市○○路142號16樓
    ，然依契約精神，相對人自應有義務將其變更住所告知前手
    大眾銀行，然伊卻自始至終皆未盡其義務通知前手，故前手
    大眾銀行以相對人所簽立於「臺北縣板橋市○○街25號2樓
    」之址，向鈞院聲請核發支付命令應無不符。
  (二)次查，民法第136條第1項「送達於應受達人之住居所、事務
    所或營業所行之」，然又按最高法院94年度台抗字第611 號
    判例參照，所謂同居人，係指與應受送達人居住在一處共同
    生活者而言。又依一定之事實，足認以久住之意思，住於一
    定之地域者，即為設定住所於該地。就民法第20條第1 項規
    定，住所於主觀上有久住於一定地域，客觀上有住於一定地
    域之事實，該一定地域始為住所；至於戶籍法為戶籍登記之
    行政管理規定，戶籍地址乃係依戶籍法所登記之事項，戶籍
    地址並非為認定住所為唯一標準。鑒此，按借據上所簽立之
    地址及借保戶為同一家族關係，將臺北縣板橋市○○街25號
    2 樓視為住所，並將何凡即何維揚視為同居人應無不當。又
    該支付命令送達於住居所、事務所或營業所不獲會晤應受送
    達人者，得將文書付與有辨別事理能力之同居人或受僱人。
    今該支付命令之送達回證上，蓋有同居人何維揚之印文，故
    該支付命令即已合法送達。
  (三)而觀相對人之戶籍謄本資料，其戶籍記事內所載伊多次遷移
    戶籍，於80年於新竹市，後遷至汐止市○○路，再遷至萬里
    鄉野柳村，後再遷回汐止市現居地；由此觀出，伊住所地飄
    忽不定，且記事欄內未有借據上所簽立板橋市地址登記戶籍
    。然當中是否有詐害銀行債權之行為，伊巧立不當地址，致
    使債權發生逾期時，使銀行無從追索債權之嫌，甚至成為伊
    日後做為法院文書送達不到之抗辯理由，其居心叵測。
  (四)再查，大眾銀行於91年間向鈞院民事執行處聲請對債務人何
    炎元等五人強制執行，並於同年將所提供之擔保物拍賣，經
    受償分配後仍不足之部分，鈞院核發91年執天字第459 號債
    權憑證，上載之債務人為何炎元等五人；嗣後，聲明人於99
    年11月17日向士林地院再次對該五人聲請強制執行，並對伊
    名下所有之股票、薪資、出資額等執行，而於100年2月9 日
    受償伊於第三人證卷處所扣押股票，經法院變現後共計得款
    9,974 元。由此可見，伊對其名下之財產遭法院拍賣變現及
    禁止命令係明瞭知情者，然伊於該兩次強制執行時，皆未對
    執行法院以該支付命令未合法送達提出抗辯，默許債權人收
    取名下財產遭拍賣所變得之款項。
  (五)綜上所陳，相對人自始至終皆清楚明瞭本筆債權之存在，並
    因其行蹤飄忽不定，並委任其兄何凡即何維揚代為收受原支
    付命令，且轉知伊知悉，而非伊於撤銷書狀內所陳稱狡辯逃
    避之詞，為此，聲明人提出異議云云。
三、按支付命令須經合法送達債務人收受後，債務人未於20日之
    不變期間內向發支付命令之法院提出異議者，其支付命令始
    與確定判決有同一之效力，並發生實質上之確定力及執行力
    ，此觀之民事訴訟法第516條第1 項、第521條自明。該20日
    之不變期間，應自支付命令送達後起算，如未經合法送達，
    則20日之不變期間無從起算，支付命令不能確定。倘支付命
    令未經合法送達，法院誤認未確定之裁判為確定，依聲請付
    與確定證明書者，不生該裁判已確定之效力。又支付命令於
    核發後3個月內不能送達於債務人者，依民事訴訟法第515條
    第2 項規定，其命令失其效力，自不生聲明異議或聲請再審
    之問題（最高法院91年度台簡上字29號判決參照）。次按送
    達於住居所、事務所或營業所不獲會晤應受送達人者，得將
    文書付與有辨別事理能力之同居人或受僱人，為民事訴訟法
    第137條第1項所明定。依此規定，送達文書以應受送達人之
    住居所、事務所或營業所為送達處所，必已依法送達於上開
    處所而不獲會晤應受送達人，始得將文書付與有辨別事理能
    力之同居人或受僱人，倘未依法送達於應受送達人之住居所
    、事務所或營業所，而將文書付與他人代收者，不生送達之
    效力（最高法院94年度台抗字第611號裁定意旨參照）。從
    而，倘其送達之處所，雖原為應受送達人之住居所、事務所
    或營業所，而實際上已變更者，該原住居所、事務所或營業
    所，即非應為送達之處所。
四、本院查：
  (一)本院90年度促字第34209號支付命令係於90年6月29日核發，
    先送達至「臺北縣板橋市○○街25號2樓」地址，遭不詳姓
    名之人劃除後，書有「臺北縣板橋市7支273信箱」等字，復
    經郵局送達該址，並在送達回證上同居人處蓋有「何維揚」
    之印文，此有本院上開支付命令卷內所附之送達證書之記載
    可稽。次查，本件相對人之戶籍地址原於「臺北縣板橋市○
    ○街25號2樓」，於88年1月30日起遷入「臺北縣汐止市○○
    里○○路142 號16樓」，嗣於90年7月9日遷至「新竹市○區
    ○○里○鄰○○路250巷50號4樓」，依此觀之，本件支付命
    令於90年7月10日應向當時戶籍地址「新竹市○區○○里○鄰
    ○○路250巷50號4樓」投遞，送達處所始為合法，惟前揭支
    付命令於90 年7月10日既遭改送「臺北縣板橋市7支273信箱
    」，該送達處所即非合法。
  (二)至於聲明人主張相對人未依約通知其變更住所視為違約云云
    。惟民事訴訟法上關於送達之立法規定，目的在於規範法院
    書記官將訴訟上文書通知於訴訟當事人或關係人之方式，是
    本件支付命令送達合法與否，應以相對人實際收送該支付命
    令裁定之情形為斷，而相對人早已於88年1月30日遷出「臺
    北縣板橋市○○街25號2樓」，是本件支付命令以該址為送
    達，即與法未合，縱使聲明人上開所言屬實，亦與本件無涉
    。
  (三)又聲明人主張借據上所簽立之地址及借保戶為同一家族關係
    ，將臺北縣板橋市○○街25號2樓視為住所，並將何凡即何
    維揚視為同居人應無不當云云；惟所謂同居人，係指與應受
    送達人居在一處共同為生活者而言，然相對人早已於88年1
    月30日起遷至「臺北縣汐止市○○里○○路142號16樓」，
    嗣於90年7月9日遷至「新竹市○區○○里○鄰○○路250巷50
    號4樓」，而何凡即何維揚於94年12月2日前仍設籍於臺北縣
    板橋市○○街25號2樓，並無與相對人有同居生活之事實，
    是難認何凡即何維揚為相對人之同居人而有代為收受文書之
    權限，故聲明人此部分之主張，洵不足採。
  (四)另聲明人主張相對人多次遷移住所，有使債權發生逾期致銀
    行無從追索云云，惟憲法規定人民本有遷徒之自由，是相對
    人自有自由遷移住所之權利，故聲明人此部分之主張，實屬
    無據；而督促程序之性質與非訟事件無殊，對於此項聲請所
    為裁定，僅依非訟事件程序形式上審查，而聲明人主張債權
    逾期無從追索等情，乃屬實體上法律關係之爭執，應由聲明
    人另行提起訴訟以資解決，而非本件支付命令程序所得加以
    審究。
  (五)聲明人又主張：相對人於該兩次強制執行時，皆未對執行法
    院以該支付命令未合法送達提出抗辯，默許債權人收取名下
    財產遭拍賣所變得之款項云云，固據提出本院債權憑證、臺
    灣士林地方法院（下稱士林地院）執行命令、臺灣臺北地方
    法院（下稱臺北地院）執行命令暨民事執行處函為證。惟查
    ，相對人是否默許其財產遭強制執行，與應否許可發支付命
    令無關，支付命令仍須以合法送達債務人為其要件，是聲明
    人持此主張，恐有誤會；何況大眾銀行雖於91年間持本件支
    付命令及確定證明書為執行名義，向本院聲請對何炎元及相
    對人等五人之財產強制執行，但觀諸本院債權憑證之記載，
    相對人之住所為臺北縣板橋市○○街25號2樓，並非應為送
    達之新竹市處所，足證91年間之強制執行通知顯未合法送達
    予相對人，則相對人自無可能因此而得知悉大眾銀行曾向法
    院聲請核發本件支付命令乙事至明。
五、從而，原裁定以本件支付命令未經合法送達，且已逾三個月
    送達而失其效力，認原核發之90年確定證明書即屬有誤，自
    應予以撤銷，司法事務官據此駁回聲明人對撤銷該90年確定
    證明書處分之異議，並無違誤為由，裁定駁回聲明人對司法
    事務官裁定之異議，於法自無不合。聲明異議意旨仍執前詞
    指摘原裁定不當，聲明廢棄，為無理由。
六、綜上所述，聲明異議人所為本件聲明異議，並無理由，應予
    駁回。
七、爰依民事訴訟法第240條之4第3項，裁定如主文。
中    華    民    國    100    年    6    月    30    日
                  民事第一庭    法  官  黎文德
以上正本證明與原本無異
如不服本裁定應於送達後10日內向本院提出抗告狀，並應繳納抗
告費新臺幣1,000元整。
中    華    民    國    100    年    6    月    30    日

                                書記官  呂昆